【裁判字號】    98,上易,910
【裁判日期】    981202
【裁判案由】    確認本票債權不存在等
【裁判全文】
臺灣高等法院民事判決                 98年度上易字第910號
上  訴  人  乙○○
訴訟代理人  周仲鼎律師
被  上訴人  甲○○
上列當事人間請求確認本票債權不存在等事件，上訴人對於中華
民國98年6月29日臺灣板橋地方法院98年度訴字第409號第一審判
決提起上訴，本院於98年11月18日言詞辯論終結，判決如下：
    主      文
原判決廢棄。
被上訴人在第一審之訴駁回。
第一、二審訴訟費用，由被上訴人負擔。
    事實及理由
一、被上訴人起訴主張：兩造簽署證券期貨授權委託書（下稱系
    爭委託書），上訴人應交付被上訴人新台幣（下同）50萬元
    投資款，但被上訴人並未收受上訴人系爭委託書所示之50萬
    元投資款，是被上訴人自無返還上訴人50萬元之義務，惟被
    上訴人遭上訴人脅迫而於民國（下同）97年8 月19日簽發到
    期日、票面額及票號分別為：97年9月30日、10萬元、CH562
    002號、97年10月30日、5萬元、CH562003號、97年11月30日
    、5萬元、CH562004號、97年12月30日、5萬元、CH562005號
    、98年1月30日、5萬元、CH562006號、98年2月28日、25萬
    元、CH562007號之本票6紙予上訴人收執，作為返還投資款
    等金額。上訴人為免財產遭扣押執行，即於97年9月30日交
    付上訴人10萬元，上訴人則交還到期日、97年9月30日、票
    面額10萬元、票號CH562002號之本票乙紙，惟因上訴人確未
    交付被上訴人50萬元之投資金額，被上訴人自無返還50萬元
    投資金額之義務，則上訴人持有上開其餘5紙之本票（下稱
    系爭本票，如附表所示）之票據債權自不存在。上訴人持有
    系爭本票並無法律上之原因，上訴人收受被上訴人交付之10
    萬元，亦無法律上之原因，依不當得利之法律關係，上訴人
    應返還系爭本票及返還被上訴人10萬元。求為判決：(一)確認
    上訴人持有如附表所示之本票債權不存在，(二)上訴人應返還
    被上訴人如附表所示之本票，(三)上訴人應給付被上訴人10萬
    元。
二、上訴人則以：上訴人確有交付50萬元資金予被上訴人，否則
    被上訴人殊無簽署系爭委託書之必要，因委託期限屆期，上
    訴人需該款項，遂向被上訴人請求返還50萬元，因被上訴人
    表示資金不足，即要求分期攤還，且多付5 萬元作為利息，
    並簽發本票作為擔保，惟被上訴人僅還10萬元，即未再償還
    ，上訴人並未脅迫被上訴人簽發本票予上訴人收受之事實等
    語，資為抗辯。
三、原審判決(一)確認上訴人持有被上訴人簽發如附表所示之本票
    債權不存在；(二)上訴人應將持有如附表所示之本票5 紙返還
    被上訴人；(三)上訴人應給付被上訴人10萬元。上訴人提起上
    訴，上訴聲明：(一)原判決廢棄，(二)被上訴人在第一審之訴駁
    回。被上訴人答辯聲明：上訴駁回。
四、本件不爭執事項：
  (一)被上訴人於97年8月19日簽發本票6紙，到期日、票面額及票
    號分別為：97年9月30日、10萬元、CH562002號、97年10月3
    0日、5萬元、CH562003號、97年11月30日、5萬元、CH56200
    4號、97年12月30日、5萬元、CH562005號、98年1月30日、5
    萬元、CH562006號、98年2 月28日、25萬元、CH562007號。
  (二)被上訴人有交付上訴人10萬元。
  (三)兩造簽署系爭委託書。
  (四)上訴人簽有收受被上訴人交付10萬元收據。
五、本件爭點：上訴人是否有交付被上訴人50萬元投資款之事實
    ？
六、按票據債務人祇不得以自己與發票人或執票人之前手間所存
    抗辯之事由，對抗執票人，若以其自己與執票人間所存抗辯
    之事由資為對抗，則非法所不許。次按確認法律關係不存在
    之訴，如被告主張其法律關係存在時，應由被告負舉證責任
    ，最高法院46年台上字第1835號、42年台上字第170 號判例
    要旨參照。
  (一)兩造於97年2月19日簽訂證券期貨授權委託書，兩造不爭執
    ，有系爭委託書在卷可稽（原審卷第13頁），可認為真實。
  (二)系爭委託書記載：「本人（授權人）乙○○以下簡稱甲方，
    茲委託甲○○（代理人）以下簡稱乙方，甲方同意乙方代為
    操作在寶來證券交易有關業務活動，並遵守以下約定：1.本
    委託書有效期限為民國97年2月14日至民國97年8月14日止。
    2.本人願承諾壹單位資金。（每壹單位資金為新台幣伍拾萬
    元整）3.委託期限內甲方不得私自辦理資金存、取手續。4.
    委託期限內如有辦理資金存、取手續造成的任何損失責任由
    甲方承擔。5.委託期限內甲方在寶來證券往來的相關存摺、
    印章、密碼、印鑑卡應交予乙方保管，委託書期滿後既歸還
    。6.委託期限甲方不得私自進行交易及語音轉帳，如有違者
    造成的任何損失均由甲方自行承擔。7.甲方在本授權委託書
    有效期限內所進行的操作，均視為乙方操作行為。8.本委託
    書期滿，如有虧損本金資金，乙方願承擔補足本金資金金額
    。……」，由上開約定可知，被上訴人代上訴人操作證券交
    易，於97年8月14日委託期限屆滿時，如有虧損本金資金，
    被上訴人願承擔補足本金資金金額。
  (三)被上訴人於97年8月19日簽發本票6紙，到期日及面額分別為
    ：97年9月30日10萬元、97年10月30日5萬元、97年11月30日
    5萬元、97年12月30日5萬元、98年1月30日5萬元、98年2 月
    28日25萬元，總計簽發面額為55萬元，兩造不爭執，並有本
    票4 紙影本在卷可稽（原審卷第14至15頁），可認被上訴人
    係於系爭委託書期限屆滿後始簽發本票；且被上訴人簽發面
    額55萬元，已足系爭委託書第2條、第8條約定之本金資金50
    萬元。
  (四)被上訴人於97年9月30日交付10萬元予上訴人，上訴人則交
    還到期日為97年9月30日、面額10萬元之本票，兩造不爭執
    （原審卷第25頁至反面）。被上訴人業已履行其所簽發本票
    首張之給付義務，可以認定。
  (五)按脅迫行為，乃表示危害之行為。被上訴人稱伊簽發本票處
    係位在安和路餐廳，過中午後等語（本院卷第39頁反面）。
    可認被上訴人簽發本票時，係於營業中之餐廳即公眾場所中
    。被上訴人自稱：「我當天有去，但是是證人（即陳麗華）
    逼我簽本票的，證人說：今天你（即被上訴人）一定要簽，
    不簽不行，因為當場有8個人左右，其中1個人說你（即被上
    訴人）欠人錢本來就要還。我（即被上訴人）沒有保證要還
    他（即上訴人）錢，我當天手骨裂開，上石膏，且當天還有
    其他5個人，1個男生，4 個女生。」（原審卷第25頁反面）
    ，依被上訴人所述情形，尚難認定上訴人脅迫被上訴人簽發
    本票。
  (六)綜上，兩造均不爭執簽立系爭委託書，由被上訴人代上訴人
    操作證券交易，被上訴人於系爭委託書委託期限屆滿後開立
    面額總計55萬元之6 紙本票予上訴人，並已履行首張給付10
    萬予上訴人，上訴人亦返還該紙本票予被上訴人，足以認定
    上訴人確實曾交付投資款50萬元予被上訴人。換言之，若上
    訴人未曾交付投資款50萬元，被上訴人未曾代為操作證券交
    易而發生無法返還投資款之情事，被上訴人何需於委託期限
    屆滿後開立總計55萬元之本票交予上訴人。是以，被上訴人
    主張本票係遭上訴人脅迫所簽發，兩造間簽署系爭委託書，
    上訴人並未交付50萬元投資款予被上訴人等語，為無可採。
    上訴人抗辯確實已交付系爭委託書中投資款50萬元予被上訴
    人，可以採信。
七、被上訴人主張上訴人未交付系爭委託書所約定之投資款50萬
    元，系爭本票係遭上訴人脅迫所簽發，系爭本票之債權不存
    在等語，為無理由。從而，上訴人持有系爭本票及被上訴人
    交付之10萬元，並非不當得利。被上訴人請求(一)確認系爭本
    票債權不存在，(二)上訴人應返還系爭本票，(三)上訴人應給付
    被上訴人10萬元，不應准許，應予駁回。
八、綜上所述，被上訴人本於票據原因關係不存在之抗辯、不當
    得利之法律關係，請求確認系爭本票債權不存在，及返還系
    爭本票及10萬元，為無理由，不應准許。原審判決確認系爭
    本票債權不存在及命上訴人返還系爭本票及10萬元，自有未
    洽。上訴意旨指摘原判決不當，求予廢棄改判，為有理由。
    自應由本院予以廢棄改判，如主文第二項所示。
九、本件事證已臻明確，兩造其餘攻擊防禦方法及未經援用之舉
    證，經審酌核與本件判決結果不生影響，不再逐一論述，附
    此敘明。
十、被上訴人提出臺北縣立醫院診斷證明書，記載97年8 月14日
    被上訴人骨折打石膏，於97年8 月21日複診（原審卷第39頁
    ）。不影響本院前揭判斷，併此說明。
十一、據上論結，本件上訴為有理由，依民事訴訟法第450 條、
      第78條，判決如主文。
中    華    民    國    98    年    12    月    2     日
                    民事第二庭
                        審判長法  官  吳謙仁
                              法  官  蘇瑞華
                              法  官  李瓊蔭
正本係照原本作成。
不得上訴。
中    華    民    國    98    年    12    月    3     日
                              書記官  王才生
附表：
┌───────┬─────┬────┐
│  到 期 日    │ 票面額   │ 票號   │
│              │（新台幣）│        │
├───────┼─────┼────┤
│97年10月30 日 │ 5萬元    │CH562003│
├───────┼─────┼────┤
│97年11月30日  │ 5萬元    │CH562004│
├───────┼─────┼────┤
│97年12月30日  │ 5萬元    │CH562005│
├───────┼─────┼────┤
│98年1月30日   │ 5萬元    │CH562006│
├───────┼─────┼────┤
│98年2月30日   │ 25萬元   │CH562007│
└───────┴─────┴────┘

司法院資訊處製作；財團法人民間司法改革基金會備份。
